最高法院民事判決　　　　　　　　　　　　　　　　九十一年度台上字第三四○號
　　上　訴　人　上駿建設股份有限公司
　　法定代理人　蔡原上
　　訴訟代理人　林坤賢律師
　　被 上訴 人　甲○○
右當事人間請求返還價金等事件，上訴人對於中華民國八十九年五月十八日台灣高等
法院花蓮分院第二審判決（八十九年度上字第二一號），提起上訴，本院判決如左：
    主  文
原判決廢棄，發回台灣高等法院花蓮分院
    理  由
本件被上訴人主張：伊於民國八十二年五月間，以新臺幣 (下同）二百九十萬元向上
訴人購買坐落花蓮縣吉安鄉○○段二六０號土地上之「上毅皇宮中華國宅」一戶 (Ｈ
棟七樓之七，建號五七四號，下稱系爭房屋），已繳價金二百八十三萬元。上訴人雖
將產權移轉登記予伊，但未辦理交屋。因伊發現上訴人於買賣契約中將自用面積載入
「小公」面積，致伊實際室內面積較契約約定室內面積短少一０‧一九平方公尺，而
故意不告知此瑕疵，爰依物之瑕疵擔保責任之規定，解除買賣契約，上訴人應退還伊
已繳之價金；又伊解約前已支付銀行貸款利息四十一萬七千三百九十四元及地價稅、
房屋稅共計三萬二千三百零九元，上訴人亦應返還予伊等情，求為命上訴人(一)給付二
百八十三萬元，及其中八十萬元，自八十三年四月十二日起，其餘二百零三萬元，自
八十四年四月十九日起，均至清償日止，按年息百分之五計算之利息(二)給付四十一萬
七千三百九十四元(三)給付三萬二千三百零九元之判決（被上訴人逾上開請求部分，已
遭敗訴判決確定）。
上訴人則以：伊移轉登記予被上訴人之房屋包括區分所有及共有部分，總面積達一０
三‧０四平方公尺，遠較約定之總面積為多。所謂室內面積係指「大公」、「小公」
及自用面積中位於室內之部分而言。伊依買賣契約所附建築物平面圖按圖施工，已盡
契約義務，被上訴人主張室內面積不含「小公」，並非有理。況房屋尚未交付，被上
訴人不得行使瑕疵擔保請求權。且坪數差異乃契約記載不當所致，應循減少價金之途
徑解決之，被上訴人主張解除契約顯失公平。若被上訴人請求有理由，伊亦得主張同
時履行抗辯，請求被上訴人塗銷系爭房地抵押權後移轉登記與伊。至於銀行貸款之利
息、各項稅金均非解除契約所受損害，不得請求伊給付等語，資為抗辯。
原審維持第一審所為上訴人敗訴之判決，駁回其上訴，無非以：被上訴人主張之事實
，業據其提出房地買賣契約書、建物登記簿謄本、送審面積表、臺灣省政府住宅及都
市發展局函、銀行放款帳卡、銀行繳息紀錄、房屋稅及地價稅繳款書等件為證。依兩
造所簽訂之房地買賣契約書一、(二)記載，其所謂之房屋面積應包括「共同使用部分」
及「非共同使用部分」。而「非共同使用部分」即「室內面積」則包括「自用面積」
及「陽臺」，其中「自用面積」依其字義，應係指住戶自己單獨所使用之面積而言。
至樓梯間等「小公」係住戶共同使用之「公共」設施，與「自用」之涵義並不相符，
應不包括在內。而上訴人送請建築主管機關審核之建築配置計畫中，亦明確區分自用
面積、「大公」、「小公」及陽臺等項目，並未將「自用面積」與「小公」等同視之
，系爭買賣契約所訂「自用面積」係指「區分所有之主建物」，不包括「小公」在內
。上訴人辯稱「自用面積」即係「小公」之意，室內面積包括「小公」在內云云，為
不足採。而按一般預售屋之消費者於選購房屋時，除房屋之坐落、格局、型式外，皆
係以實際居住使用之面積大小，作為決定購買與否之最重要標準，區分所有之專有部
分面積如有不足，即屬未依契約本旨交付予承購戶，應認出賣之標的物存有減少其價
值之瑕疵。本件系爭房屋之專有部分，較契約約定減少達百分之十一，共同使用之公
共設施面積則增加百分之十二，故上訴人就系爭房屋之專有部分並未依契約本旨交付
而有瑕疵。且該瑕疵係於買賣契約成立後始發生，且係可歸責於上訴人所致，已無從
修補，雖房屋尚未交付，上訴人仍應負物之瑕疵擔保責任。因系爭房屋非大坪數之建
築，居住使用空間本已有限，房屋實際使用面積既大幅減少百分之十一，其減少價值
之瑕疵自屬重大，被上訴人不主張減少價金而逕為解除契約之請求，應無顯失公平可
言。被上訴人依瑕疵擔保責任之規定解除契約，為有理由。上訴人自應將已受領之價
金及自受領時起之法定利息返還於被上訴人。次查被上訴人已支付房地貸款四十一萬
七千三百九十四元，另繳納之地價稅及房屋稅共三萬二千三百零九元等情，亦據其提
出繳納利息及稅金等憑據為證，此等費用均係買賣契約存在時所應支出之費用，契約
既已解除，依回復原狀之法理，該等費用亦應由上訴人負擔，被上訴人請求上訴人給
付，亦屬有據。惟系爭房地已移轉登記予被上訴人並設定抵押，上訴人主張同時履行
抗辯權，請求被上訴人塗銷系爭房地抵押權，並移轉所有權登記為上訴人所有，並無
不合。從而，被上訴人於塗銷系爭房地之抵押權，並將之移轉登記予上訴人同時，請
求上訴人給付二百八十三萬元及利息並請求上訴人給付四十一萬七千三百九十四元、
三萬二千三百零九元，應予准許等詞，為其判斷之基礎。
惟查原審認定系爭房屋之專有部分，較約定減少百分之十一，共同使用之公共設施之
比例增加百分之十二，致室內專有面積不足而有瑕疵。然系爭房屋之專有部分及公共
設施面積各為多寡？專有部分面積及公共設施面積較契約約定分別有此比例之減少或
增加，其所憑之依據何在？原判決未於理由項下記明其得心證之理由，己有判決不備
理由之違法。次查系爭房地買賣契約第二條規定：「前條房地面積以完工後，地政機
關測量並登記完竣之面積為準。室內面積及甲方（指被上訴人）所有該建築物及其附
屬物之共同部分之面積，如有不足且超過百分之一時，應依本契約規定房地單價退還
不足部分之價金」（見：一審卷第十頁），茲兩造既有此約定。則上訴人抗辯系爭房
屋之專有部分坪差之減少，依兩造所訂合約第二條約定，應屬減價範疇，而不應當解
約訴求云云，似非全然無據。原審未加審酌，即為不利上訴人之認定，亦嫌疏略。末
查上訴人辯稱：系爭房屋室內面積不足有何造成被上訴人不堪使用房屋之情事，被上
訴人僅表達使用效益上有差距而已，而效益之減損，減少價金已可滿足其需求，以此
作為解約之訴求，顯失公平云云（見：原審卷第十二頁）；又系爭房屋自完成移轉登
記迄被上訴人主張解約之時，已事隔四年多，房屋已從新屋變成舊屋，將坪差爭議視
同可解約之瑕疵，則伊得承受房屋折舊之損失，對上訴人而言，相當不公平云云（見
：原審卷第十二頁），亦不失為一重要之攻擊防禦方法，系爭房屋室內面積不足是否
確實造成被上訴人不能使用？以此為由解除契約對上訴人所生之損害如何？與被上訴
人就該房屋之瑕疵所生損失有無失衡？原審俱未調查審認敘明上訴人之前述攻擊防禦
方法，何以不足採取之意見，即遽為上訴人不利之判決，亦欠允洽。上訴論旨，指摘
原判決為不當，求予廢棄，非無理由。
據上論結，本件上訴為有理由。依民事訴訟法第四百七十七條第一項、第四百七十八
條第一項，判決如主文。
中      華      民      國    九十一    年      二      月    二十七    日
                              最高法院民事第五庭
                                  審判長法官  朱  錦  娟
                                        法官  顏  南  全
                                        法官  蘇  達  志
                                        法官  許  澍  林
                                        法官  葉  勝  利
      右正本證明與原本無異
                                              書  記  官
中      華      民      國    九十一    年      三      月     十二     日
